臺灣高等法院臺南分院民事判決
109年度上易字第166號
上  訴  人  張朝安  
            林峰言  
共     同
訴訟代理人  嚴庚辰律師
            江立偉律師
複代理人    嚴奇均律師            
被上訴人    呂黃彩鸞
訴訟代理人  吳信文律師
上列當事人間請求損害賠償事件，上訴人對於中華民國109年3月
31日臺灣嘉義地方法院第一審判決（108年度訴字第307號）提起
上訴，本院於109年11月12日言詞辯論終結，判決如下：
    主  文
上訴駁回。
第二審訴訟費用由上訴人負擔。
    事實及理由
一、本件上訴人張朝安、林峰言（下稱上訴人2人）主張：訴外
    人呂澄河〔已於民國（下同）107 年9月19日死亡〕為門牌號
    碼嘉義市○區○○街000號房屋（下稱000 號房屋）之所有權人
    ，並居住使用160 號房屋。於104 年8 月23日13時54分許，
    因疏未注意，致160 號房屋廚房瓦斯爐處起火延燒，燒燬上
    訴人2人及顏明慶之房屋（下稱本件火災），其受燒情形及
    財物之損害情形如附表所示。呂澄河已死亡，被上訴人為其
    繼承人(呂澄河之子呂益昌及呂益誠拋棄繼承)。爰依民法第
    184 條第1項前段、第196 條、第213 條、第215 條、第216
     條第1 項、第1148條、1153條規定，請求被上訴人應於繼
    承呂澄河之遺產範圍內對上訴人2人及顏明慶負損害賠償責
    任。（原審為上訴人2人及顏明慶敗訴之判決，上訴人2人聲
    明不服，提起上訴，顏明慶對其敗訴部分，未據上訴，不在
    本件審理範圍）。並為上訴聲明：㈠原判決關於駁回上訴人
    張朝安、林峰言後開第二、三項之訴部分，及該部分訴訟費
    用之裁判均廢棄。㈡被上訴人應於繼承呂澄河之遺產範圍內
    ，給付上訴人張朝安新台幣（下同）96萬元整，及自起訴狀
    繕本送達翌日起至清償日止，按年息百分之五計算之利息。
    ㈢被上訴人應於繼承呂澄河之遺產範圍內，給付上訴人林峰
    言51萬6888元整，及自起訴狀繕本送達翌日起至清償日止，
    按年息百分之五計算之利息。
二、被上訴人則以:本件火災並無法確認000 號房屋為起火點，
    上訴人2人主張呂澄河應就本件火災負損害賠償責任，應負
    舉證責任。又㈠依據本院107年度上易字第384 號刑事判決（
    下稱系爭刑事二審判決）僅表明無從形成該案被告林建三（
    000號房屋之所有權人）之有罪確信，然實不得據此遽究呂
    澄河之責。且中央警察大學鑑定書(下稱警大鑑定書)說明略
    以：「至於起火原因，由於現場已有破壞，為免引起爭議，
    並未進一步調查，起火原因無從研判。」等語，顯見本件無
    從研判起火原因，且000 號房屋屋頂之電源線路短路現象係
    受延燒所造成，亦非造成本件火災發生之原因。㈡上訴人2人
    以警大鑑定書記載「000 號房屋廚房瓦斯爐開關異常位置顯
    示為開啟狀態。」等語，認係呂澄河造成本件火災，然縱使
    瓦斯爐開關異常位置顯示為開啟狀態，依證人黃育祥於系爭
    刑案證述：「…沒有針對瓦斯爐的開關去研判。」，且警大
    鑑定書亦載明應詳細清理並拆解瓦斯爐開關內部，並檢視瓦
    斯桶開關閥是否開啟，由於現場已有破壞，並未進一步調查
    ，所以本件無從研判起火原因等語，自無從據000 號房屋廚
    房瓦斯爐開關異常位置之顯示，即認係造成本件火災發生之
    起火原因，而令被上訴人負損害賠償責任等語資為抗辯。並
    為答辯聲明:上訴駁回。
三、兩造不爭執事項:
  ㈠林建三因公共危險案件（下稱刑事案件），經臺灣嘉義地方
    法院檢察署檢察官提起公訴，公訴意旨略以：林建三為嘉義
    巿○區○○里11鄰○○○街000號房屋（下稱○○街000號房屋）之所
    有權人，平常並有抽菸之習慣，其於104年8月23日上午某時
    ，在上址抽菸後，本應注意離開該處前，應確實熄滅室內存
    留之菸蒂等一切火源，以避免遺留火種引起火災，而依當時
    情形，又無不能注意之情事，竟疏於注意、防範，於同日上
    午11時許離去該處時，疏未確實熄滅置於該處後棟1樓倉庫
    （舊廚房）南側牆面鐵梯下方附近空間之菸蒂等微弱火種，
    致該菸蒂火種蓄熱引燃周遭可燃物品後起火燃燒，並於同日
    下午1時54分許引起火災，燒燬使用之住宅、起訴書附表編
    號8所示現未有人所在之他人所有建築物及起訴書附表編號1
    、2、4、5、9至27所示住宅、建築物等以外之物(其中編號5
    為張朝安嘉義巿○區○○里11鄰○○街000巷0號（所有權人為張
    聰明）、編號16為林峰言嘉義巿○區○○里11鄰○○街000號0樓
    房屋)，致生公共危險。嗣經嘉義市政府消防局人員據報趕
    赴現場撲滅火勢，而查悉上情等語，經原審法院105年度易
    字第463號刑事判決判決（下稱刑事一審判決）林建三無罪
    。檢察官不服提起上訴，經本院107年度上易字第384號(下
    稱刑事二審判決)認公訴人所舉證據均不足以證明上開火災
    係由林建三所有之162號房屋為起火戶，亦無法遽認係起火
    原因係林建三抽煙之煙蒂遺留火種起燃，駁回上訴。
  ㈡張朝安、林峰言、顏明慶等人因上開公共危險案件，對呂澄
    河、呂黃彩鸞提起告訴，經臺灣嘉義地方檢察署檢察官107
    年度偵字第5877號、107年度偵字第6089號以呂澄河已於107
    年9月19日死亡、呂黃彩鸞非房屋之使用管理人，分別為不
    起訴處分（見原審卷第23-35頁）。
四、兩造爭執事項:
  ㈠上訴人張朝安依民法第184條第1項前段、第196條、第213條
    、第215條、第216條第1項及繼承法則規定，請求被上訴人
    於繼承被繼承人呂澄河之遺產範圍內，賠償96萬元（房屋損
    壞及拆屋費515,000元+動產16萬元+租金285,000元=96萬元
    ）本息，有無理由？
  ㈡上訴人林峰言依民法第184條第1項前段、第196條、第213條
    、第215條、第216條第1項及繼承法則規定，請求被上訴人
    於繼承被繼承人呂澄河之遺產範圍內，賠償51萬6,888元（
    房屋損害347,000元+財物損失169,888=51萬6,888元）本息
    ，有無理由？
五、得心證理由
　㈠上訴人張朝安依民法第184條第1項前段、第196條、第213條
    、第215條、第216條第1項及繼承法則規定，請求被上訴人
    於繼承被繼承人呂澄河之遺產範圍內，賠償96萬元（房屋損
    壞及拆屋費515,000元+動產16萬元+租金285,000元=96萬元
    ）本息，有無理由？　
　⒈上訴人2人主張:張朝安所有如附表編號1所示房屋，林峰言如
    附表編號3所示房屋於104 年8 月23日13時54分許因本件火
    災而受有如附表編號1、3所示之受燒情形；160 號房屋為被
    上訴人之被繼承人呂澄河所有、使用，亦於前開時間發生火
    災；呂澄河已於107 年9 月19日死亡；上開火災事故迭經嘉
    義市政府消防局調查，並出具火災原因調查鑑定書（下稱消
    防局鑑定書），及中央警察大學再為鑑定，並出具警大鑑定
    書等情，且前開鑑定書附於刑事案偵審卷宗〔消防局鑑定書
    見系爭刑事卷所附嘉義市政府消防局業務資料卷(下稱消防
    局業務卷，警大鑑定書見刑事案件一審卷㈡第313 至385 頁)
    〕，業經本院調取系爭刑事案件歷審卷宗查核屬實，上訴人2
    人此部分主張堪信為為真實。
  ⒉按民事訴訟之目的既在於解決紛爭，並保護當事人的私權，
    而當事人主張之事實，如真偽不明時，除法院應依職權調查
    者外，法院既不得拒絕裁判，則不得不將事實真偽不明而生
    之不利益，歸諸於一造當事人，此一造當事人為避免法院為
    其不利益之判斷，必須提出證據，使該事實顯明，令法院達
    到蓋然之心證程度，此即為舉證責任；有舉證責任之當事人
    不盡其舉證責任時，應受不利益之判斷，此不利益之判斷，
    乃係敗訴之危險負擔，並非訴訟法上之權利或義務。又民法
    第184條第1項前段規定侵權行為之成立，須行為人因故意過
    失不法侵害他人權利，亦即行為人須具備歸責性、違法性，
    並不法行為與損害間有因果關係，始能成立，且主張侵權行
    為損害賠償請求權之人，對於侵權行為之成立要件應負舉證
    責任（最高法院100年度台上字第328號判決意旨參照）。是
    上訴人2人主張本件火災為呂澄河之過失侵權行為所致，既
    為被上訴人所否認，自應由上訴人2人就呂澄河之侵權行為
    要件負舉證之責。
  ⒊查警大鑑定報告就本件火災鑑定為：「拾參、起火戶之研判
    ：…不管是從火災學燃燒理論、初期搶救方向、延燒情形、
    目擊證人所見情形，都無法解釋是從○○街000號（即林建三
    所有000號房屋）先燒再延燒到000號（即呂澄河所有160號
    房屋）。反而000號先燒再延燒至000號，依火災學燃燒理論
    、初期搶救方向、延燒情形，較能符合，因此研判起火戶是
    ○○街000號。」（見本院卷第161頁，刑事案件一審卷㈡第329
    頁）、「拾肆、起火處所之研判：…一、000號廚房瓦斯爐西
    側與鐵櫃中間相隔之木質窗框及門框燒損情形為東面（靠近
    瓦斯爐一側）燒損較西面（靠近鐵櫃一側）嚴重，且為上方
    燒損碳化較下方嚴重，顯示火流方向係由廚房經由窗戶、門
    框往鐵櫃方向延燒所致，並對兩者中間之牆、窗、門框留下
    上方碳化較下方嚴重、東面較西面嚴重之燒損情形，並對鐵
    櫃留下上半部燒損較下半部嚴重之情形，火流方向係由廚房
    瓦斯爐向鐵櫃延燒所致（參照照片41至46，取自消防局照片
    光碟1照片DSC_4358及光碟4照片DSC_5329、DSC_5331、DSC_
    5333、DSC_5334）。二、000號廚房旁浴室及廁所燒損情形
    ，浴室之門框全部燒失掉落，門框牆壁水泥有燒損剝落之情
    形，門框燒損情形以東側（靠近廚房一側）燒損較西側為嚴
    重；廁所則門框上方碳化下方尚有原色殘留；浴室與廁所兩
    者燒損情形以浴室（靠近廚房一側）較為嚴重，顯示火流係
    由廚房向浴廁延燒所致（參照照片47、48，取自消防局照片
    光碟1照片DSC_4364、DSC_4365）。三、000號後棟與000號
    廚房瓦斯爐相鄰處之牆壁木條上半部碳化較000號廚房處輕
    微，000號廚房瓦斯爐櫥櫃則燃燒至地板，櫥櫃面板至地板
    全部燒失，燒損情形以000號較低較為嚴重，顯示火流方向
    係由000號廚房瓦斯爐處延燒所致。…就以上三點，可研判起
    火處所是位於○○街000號廚房瓦斯爐處。」（見本院卷第161
    頁、刑事案件一審卷㈡第329頁））、「拾陸、本件嘉義市○○
    街000號火災案，依前述拾參、起火戶之研判一、嘉義市政
    府消防局起火戶之研判有其問題點在，欠缺證明力，依拾參
    、起火戶之研判二、由延燒途徑研判起火戶，從火災學燃燒
    理論、初期搶救方向、延燒情形，研判起火戶是嘉義市○○街
    000號；而起火處所依前述拾肆、起火處所之研判，起火處
    所是位於○○街000號廚房處，至於起火原因，由於現場已有
    破壞，為免引起爭議，並未進一步調查，起火原因無從研判
    。」等語（見本院卷第162頁、刑事案件一審卷㈡第330頁）
    ，堪信本件火災發生之起火戶應為000號房屋，而起火處應
    為000號房屋之廚房瓦斯爐處。
  ⒋次查消防局鑑定書固就本件火災發生之起火戶之鑑定為：「
    五、火災原因研判：…⒏檢視、比較○○街000、000號受燒情形
    如下：…。⑶綜上⑴、⑵兩點所述，本案火流燒燬情形以○○街00
    0號後棟1、2樓之木造建築物燒燬最為嚴重，整體呈現以1樓
    倉庫（舊廚房）南側牆面鐵梯下方附近空間為最低點，並呈
    現由該空間向四周延燒之火流方向性；故研判○○街000號係
    受000號火流延燒所致。⒐綜合以上火災現場燃燒情形、火災
    搶救時觀察與火災出動觀察紀錄並佐以吳德勝、蔡秉諭等人
    之談話筆錄，分析研判起火戶為嘉義市○區○○街000號首先起
    燃。」等語（見消防局業務卷㈠第8至9頁），然查:
  ⑴若以「延燒距離」判斷000號內部延燒較000號深遠，其依據
    為：000號燃燒至前棟中間鋼筋混凝土建築之牆面，鐵梯前
    側（000號前棟）鋼筋混凝土建築內部輕微燒損，殘留紙箱
    、木桌、藤椅原色，○○街000號後棟木造建築明顯燒損較前
    棟鋼筋混凝土建築嚴重，燒損情形以前後兩棟交界處為界，
    有現場照片506及534在卷可查（見消防局業務卷㈢第334、34
    8頁，刑事案件一審卷㈡第360頁照片7及8）。而000號則燒至
    中間更前面（西側靠近○○街側），160號復健室未受火勢波
    及；比較兩戶室內燃燒照片，160號復建室之前不受火影響
    ，尚有原色殘留，相較於000號同樣位置（與原消防局鑑定
    書起火處同距離處）之燒損情形以000號燒損較000號為嚴重
    且深遠，如同為火警初期由後側○○街000巷進入搶救，則兩
    戶同受搶救火煙驅趕之影響，應以燒損較為嚴重且深遠者燃
    燒較久，應為起火戶，有現場照片429至432在卷可參（見刑
    事案件一審卷㈡第361-362頁照片9至12，消防局業務卷㈡第29
    6-297頁）。則依前述000號置物間之燃燒情形，南側較北側
    （靠近00號）嚴重，有現場照片431及432可觀之（見刑事案
    件一審卷㈡第362頁照片11、12，消防局業務卷卷㈡第297頁）
    ，此與消防局鑑定書之說明相異，是消防局鑑定書對此燃燒
    情形之研判有誤，則對起火戶之研判結果即有影響。佐以○○
    街路寬約6米，搶救車輛動線出入無虞，西榮街應為初期佈
    線搶救之位置，而延燒情形與燃燒時間有關，延燒較嚴重之
    處所應有較早起燃之情形，故應為160號延燒距離較000號深
    遠，即火在○○街000號起燃時間較早，此有該鑑定書及○○街0
    00號及000號延燒距離在卷可查（見消防局業務卷㈠第77頁之
    火災現場照相位置圖，刑事案件一審卷㈡第326-327、349頁
    ）。另檢視刑事案件證人張晏玲提供從000號對面000號2樓
    拍攝火場燃燒照片1張及辯護人提供現場俯看圖分區標示照
    片1張（見刑事案件一審卷㈡第365-366頁），將上述照片17
    及18旋轉90度對照（長寬比例未變）為屋頂燃燒時，火勢在
    鐵梯更後側，同時否定消防局鑑定書所為起火處係在鐵梯下
    方之認定及160號屋頂電源線處之可能性。又張晏玲於刑事
    案件一審審理中證稱：從○○街000號對面000號2樓看到○○街0
    00號紅色屋頂接縫處竄出（紅色火沒有白煙），其它地方未
    見火煙等語（見刑事案件一審卷㈠第462、466頁，卷㈡第351-
    352頁）；及林峰言證稱：有白煙但無法確認白煙位置，以
    為是煮飯冒煙，故未報警等語（見刑事案件一審卷㈠第452、
    457頁，卷㈡第353-354頁）；由於林峰言所處之○○街000號0
    樓0視野較清楚且看到白煙，可判定其看到火災時間較早；
    而張晏玲看到之燃燒情形為紅火由彩鋼屋頂接縫竄出，無白
    煙，時間較晚；則以視角及時間上觀之，均以林峰言較佳，
    然依林峰言上開所述情形，係無法確認白煙位置。
  ⑵若由「內部燃燒情形」分析者，依火災學物質形能對火災之
    影響：「可燃性固體在未開始燃燒之前，對於燃燒之影響，
    與不燃性固體無異。……可燃性固體會增大火焰之數量，但在
    燃燒之前，與不燃性固體一樣，仍是抵抗體。抵抗愈大，火
    焰愈小；反之，抵抗愈小，火焰愈大。所以火焰量之多寡抵
    抗之大小，成相對關係。例如：延伸二樓樓板之火焰，因受
    橫樑之阻斷，乃分流成左右二股，其後由火焰量之增加，終
    於越過橫樑，向兩方向流動之火焰更向新的方向流動，這就
    是積極之力」，有陳弘毅編著之火災學第53頁內容影本在卷
    查照（見刑事案件一審卷㈡第355頁）。則檢視消防局鑑定書
    研判起火處（即000號後棟1樓倉庫南側牆面鐵梯下方附近）
    上方之橫樑木柱尚橫跨於兩端磚牆，碳化但未燒斷掉落，如
    為此處下方起火燃燒，則依火災燃燒原理，居室內部火焰起
    燃，尚未燒穿屋頂、或無外力（風力、滅火動作）介入時，
    火羽流會往上蔓延，遇固體阻擋則會形成水平擴散（如前述
    鑑定原理三、天花板噴射流），高熱及濃煙遇天花板阻擋向
    四周擴散，對上方天花板產生高溫火害，如天花板為可燃性
    材質，未引燃前如同不燃性固體對煙熱抵抗，形成水平擴散
    ，一經引燃，則會加劇燃燒現象，本案消防局研判之起火處
    所上方即為可燃性天花板及木柱，此由消防局鑑定書提供之
    現場照片20、42、521、544、548（見消防局業務卷㈠第91、
    102頁，消防局業務卷㈢第342、353、355頁），可明顯看出
    天花板已燒失，但木柱尚橫跨於兩端磚牆，如消防局研判起
    火處（鐵梯下方）較早起火，則該處天花板燒失但橫樑未燒
    斷掉落之木柱，此與燃燒原理不相符，故此處應非起火處。
  ⑶另依現場照片（消防局照片光碟4照片DSC_5210、DSC-5315、
    DSC_5510、DSC5511、DSC_5512，見刑事案件一審卷㈡第374-
    376頁）顯示，○○街000號後棟與000號廚房瓦斯爐相鄰處之
    牆壁木條上半部碳化較000號廚房處輕微，下半部則尚有木
    材原色殘留；○○街000號廚房瓦斯爐櫥櫃則燃燒至地板，櫥
    櫃面板至地板全部燒失，燒損情形以160號較低較為嚴重，
    顯示火流方向係由000號往000號延燒所致。中央警察大學鑑
    定書依火流方向研判「起火處」為○○街000號廚房瓦斯爐處
    ，應為可採。
 ⑷復審酌中央警察大學鑑定書之鑑定人為中央警察大學消防學系
   黃育祥助理教授，於桃園市政府消防局職務歷練約21年，專
   長為火災調查鑑定、火場重建、燃燒實驗、火災工學等（見
   刑事案件一審卷㈡第315頁），顯見其應有相當專業之程度，
   所為鑑定內容亦均與卷證資料及常理相符，並無任何悖逆物
   理現象之處，是中央警察大學所為之鑑定結果，應有相當之
   專業可信度，足堪採信。
 ⒌又呂澄河為000號房屋之所有權人及使用人，為兩造所不爭執
   。而本件火災發生之起火戶雖為000號房屋廚房處，然倘若欲
   令呂澄河負失火之侵權行為責任，須以呂澄河對於本件火災
   之發生有過失存在。查本件火災起火戶之起火處，經中央警
   察大學鑑定為000號房屋之廚房瓦斯爐處，已如上⒋所述，然
   就起火原因之鑑定為：「拾伍、起火原因之研判：000號廚房
   瓦斯爐有清理（刑事案件一審卷㈡第163頁鑑定人侯世緯（參
   與本件鑑定勘查之嘉義市政府消防局技士）陳稱略以：…清理
   000號廚房，但是發他本身是沒有在使用爐火，跡證上有鋁質
   鍋具，一樣由上往下底部還有殘存一些燒融的殘骸在那邊，
   因為如果說是從瓦斯爐那邊在燒的話，應該是下面會燒殘存
   上面，可是他的方向剛好是相反的，東側廚房那地方並沒有
   鍋具，所以這地方是○○街000號廚房初步我們清理檢視，是沒
   有炊事使用爐火鍋具的情形」（見刑事案件一審卷㈡第163頁
   ）等語，依侯世緯勘查現場之結果，既認失火當時000號「是
   沒有炊事使用爐火鍋具的情形」，則呂澄河自陳:「當時我在
   前面客廳看書，我是聽見對面鄰居喊說失火了，我到我住○○
   街○○000號房屋最後角落起火冒濃煙…」及「我人在000號前面
   客廳，正在看書」（見刑事案件警卷第15頁、消防局業務卷㈠
   第55頁）乙節，即非子虛，足認失火當時，呂澄河並無使用
   爐火鍋具熬煮中藥之情，上訴人以呂澄河平日有在000號國術
   館熬煮中藥治療病患之習慣，主張本件火災起火原因係呂澄
   河在000號煮中藥材，使用爐火不慎，致鍋內燒乾而著火延到
   四周云云，洵屬無據，並無可採。
 ⒍警大鑑定報告「拾陸、結論以：起火處所是在000號廚房處，
   對於起火原因之研判，由於現場已有破壞，為免引起爭議，
   並未進一步調查，起火原因無從研判。」等語（見本院卷第1
   62頁、刑事案件一審卷㈡第330頁），顯見無法判斷本件火災
   之起火原因。佐以證人黃育祥於刑事案件審理時證稱：（所
   以在瓦斯爐附近是起火處？）主要是從卷宗裡看起來開關確
   實兩個不太一樣。可是因為沒有去檢查所以無法判斷。（是
   天然瓦斯還是瓦斯桶？）瓦斯桶。…應詳細清理並拆解瓦斯爐
   的開關內部，還有瓦斯桶的開關閥是否有開啟。就是說瓦斯
   爐就算有打開但瓦斯桶關閉，…兩個都要同時舉證。…曾經有
   瓦斯爐打開，將源頭瓦斯桶關掉，爐子會自動熄滅，即便他
   在開啟狀態，火會慢慢縮小熄滅，…所以真正要查一定要把兩
   個都拆了，即便旋轉的塑膠有開，燒燬了，裡面元件都可以
   查出，因為裡面開關，卡榫定位位置是鑄鐵和銅質，可看出
   瓦斯到底是開或關。瓦斯桶一定要看，他開關拆開裡面有一
   條縫，開啟或關閉都很明顯，但要用顯微鏡把它拍下來等語
   （見刑事案件二審卷第236頁），足認鑑定人黃育祥雖鑑定本
   件火災起火處為000號廚房瓦斯爐處所，然就該處之起火原因
   則無法鑑定，亦無法認定起火原因為瓦斯爐未關閉所致。本
   件財團法人台灣燃氣器具研發中心（下稱燃氣中心）函復本
   院以「㈠…未有瓦斯爐開關部位之局部放大照片，故無法判斷
   瓦斯爐開關是否被開啟。㈡該款式瓦斯爐開關為手動下壓旋轉
   式開關，除人為手動操作外，不可能因故障而被開啟。㈢如果
   鑑定物瓦斯爐開關處於開啟狀態，必定是使用者透過手動方
   式才可能會開啟。」，是燃氣中心依現場照片亦「無法判斷
   瓦斯爐開關是否被開啟」（見本院卷第245頁），燃氣中心固
   又以「異常情況下會引發火災可能原因如下:⑴瓦斯管線龜裂
   、破損、鬆脫至瓦斯外洩而外洩瓦斯濃度累積至爆炸界限，
   此時遇到火源便可能引燃火勢。此種情況會有爆炸現象（亦
   即氣爆），因瞬間引燃大量外洩瓦斯會造成局部空氣因膨脹
   而產生震波及巨響，如火災發生當下有聽到巨響或屋内物品
   有震碎現象，則可判斷為瓦斯外洩造成。⑵爐火烹調不慎而引
   燃火災，如鋼内食材燒乾而著火、油溫過熱而著火等，而延
   燒至周圍物品。此種火災則不會有爆炸現象，亦不會有爆炸
   聲響，此種情況則人為操作不當所致」等語（見本院卷第247
   頁），然此僅就火災發發生原因究為「爆炸現象（亦即氣爆
   ）」，抑為「爐火烹調不慎」作區分，並不能因而遽行推論
   本件火災原因係呂澄河為熬煮中藥材才開啟瓦斯爐開關。且
   「瓦斯爐就算有打開，但瓦斯桶關閉」亦不致發生失火之情
   ，已據黃育祥證述如上，黃育祥亦證稱:「…檢視所附光碟片
   ，（瓦斯桶）即便沒有附在鑑定書內，…，但到最後應該是在
   心證成過程裡被誤導了（所以沒有注意瓦斯爐和瓦斯桶的問
   題）」（見刑事案件二審卷第237頁），故本件火災發生時00
   0號之瓦斯桶開關是否開啟，並無從認定，縱令本件火災發生
   時瓦斯爐係開啟狀態，亦難逕以認定本件火災為000號房屋廚
   房瓦斯爐起火延燒所致。上訴人徒以「警大鑑定報告未認定
   本件火災係因爆炸引起」為由，推論「係呂澄河開啟瓦斯爐
   後，因為使用爐烹調不慎，造成鍋具引火延燒到四周而引起
   火災」乙節，並無足取。
 ⒎上訴人張朝安既未能舉證證明本件火災原因確因呂澄河之過失
   所致，其等所為舉證責任尚有未備，則其主張呂澄河疏未注
   意，致000號房屋廚房瓦斯爐未關導致起火延燒致伊所有如附
   表編號1所示房屋，致伊受有損害云云，應屬無據。從而張朝
   安依民法第184條第1項前段、第196條、第213條、第215條、
   第216條第1項及繼承法則規定，請求被上訴人於繼承被繼承
   人呂澄河之遺產範圍內賠償伊96萬元本息，難謂有據。
 ⒏按當事人主張有利於己之事實者，就其事實有舉證之責任，但
   法律別有規定，或依其情形顯失公平者，不在此限，民事訴
   訟法第二百七十七條定有明文。此項規定，固已揭示舉證責
   任分配之方向，惟其規定，尚無具體標準，仍應視各別事件
   情形之不同而為具體之認定，使舉證責任公平合理分配於兩
   造負擔（最高法院101年度台上字第995號判決意旨）。查本
   件火災個案審理中，本院已斟酌兩造各自提出之證據資料、
   各鑑定機關之鑑定報告及相關證人之證述，綜合全辯論意旨
   ，依同條但書之規定，為適切之調查認定:本件不能證明「起
   火原因確因呂澄河之過失所致」，其認定實不失衡平之本旨(
   最高法院98年度台上字第266號判決意旨參照)，上訴人2人以
   應依民事訴訟法第277條但書之規定減輕其舉證責任，不應率
   而駁回其請求云云，亦無可採。
 ㈡上訴人林峰言依民法第184條第1項前段、第196條、第213條、
   第215條、第216條第1項及繼承法則規定，請求被上訴人於繼
   承被繼承人呂澄河之遺產範圍內，賠償51萬6,888元（房屋損
   害347,000元+財物損失169,888=516,888元）本息，有無理由
   ？
　 查林峰言並未能舉證證明本件火災原因確因呂澄河之過失所
   致，已如㈠上述，所為舉證責任尚有未備，則林峰言主張呂澄
   河疏未注意，致160號房屋廚房瓦斯爐未關導致起火延燒致伊
   如附表編號3所示房屋，致伊受有火災損害云云，應屬無據。
六、綜上所述，上訴人2人既不能證明本件火災起火原因確係呂
    澄河之過失所致，其等依侵權行為及繼承法律係之規定，請
    求被上訴人應分別給付張朝安、林峰言96萬元及51萬6,888
    元，及均自起訴狀繕本送達之翌日起至清償日止，按年息百
    分之5計算之利息，非屬正當，不應准許。從而原審所為上
    訴人敗訴之判決，並無不合。上訴論旨指摘原判決此部分不
    當，求予廢棄改判，為無理由，應駁回其等上訴。
七、本件事證已臻明確，兩造其餘之攻擊或防禦方法及所用之證
    據，認為均不足以影響本判決之結果，爰不逐一論列，附此
    敘明。
八、據上論結，本件上訴為無理由，依民事訴訟法第449條第1項
    、第78條、第85條第1項前段，判決如主文。
中　　華　　民　　國　　109 　年　　12　　月　　3　　日
                  民事第五庭  審判長法  官  吳森豐

                                    法  官  郭貞秀

                                    法  官  孫玉文
上為正本係照原本作成。
不得上訴。　　　　　　　　　　　　　　　　　　　
中　　華　　民　　國　　109 　年　　12　　月　　3 　　日

                                    書記官  黃雁勤

　　　　　　　　　　　　　　
編號 原告 建物門牌 受燒情形 1 張朝安 嘉義市○○街 000巷0號（所 有權人為張聰 明） 1 樓客廳、浴廁間、樓梯間等未受火勢燒損波及 ，2 樓陽台上方西北端鐵皮受燒輕微變色，下方 未受火勢燒損波及，整體呈現往南、往下漸輕之 情形，臥室1 塑製天花板受熱軟化變形、掉落地 面，木質夾板輕微受燒，下方置放之物品大致保 持完整，整體呈現西側較劇往東、往下漸輕之情 形，臥室2 塑製天花板大部分燒失，殘存部分熔 滴狀，牆面木質面板受燒碳化嚴重，呈現以西側 較劇往南、往東、往下漸輕之情形。 2 顏明慶 嘉義市○○街 000巷0號 1 樓除樓梯間西北端木質面板受燒部分燒失、碳 化外，神明廳、廚房、浴廁間等未受火勢燒損波 及，2 樓通舖1 、通舖2 、衣物間嚴重燒燬，屋 頂鐵皮受燒嚴重變形，呈現西部較劇往東漸輕之 情形，橫樑、木柱、共璧間木質面板等燒失、燒 細、碳化嚴重，殘存部分支架，整體呈現西側較 劇往東、往下漸輕之情形。 3 林峰言 嘉義市○○街 000號3樓6 浴廁間塑製天花板大部分燒熔、軟化變形、垂落 ，塑製門板受燒軟化變形，整體呈現往下漸輕之 情形，臥室樓板、牆面嚴重燒白，水泥粉飾嚴重 剝落，南側牆面冷氣機受燒掉落地面，鋁窗嚴重 燒熔，殘存部分支架，洗衣機上部塑製面板嚴重 燒熔、軟化變形，整體呈現南側較劇往北、往下 漸輕之情形。